---
title: "Elecciones 2001-2016"
output:
  flexdashboard::flex_dashboard:
    orientation: columns
    vertical_layout: fill
    logo: Logo.png
    favicon: pulsofavi.png
---
Competitividad
===================================== 


```{r setup, include=FALSE, warning=FALSE}
congre=readxl::read_excel("Congreso.xlsx","Resumen")
library(cowplot)
library(sf)
map1=read_sf("ambasvueltas_01_16.geojson")
border=read_sf("borderPeru.shp")
#write.csv(map1%>% st_drop_geometry(),"map1.csv")


theLev=c("UNO","DOS","TRES o más" )
map1$nep2016_cat=factor(map1$nep2016_cat,
                        levels= theLev,
                        ordered = T)

map1$nep2011_cat=factor(map1$nep2011_cat,
                        levels= theLev,
                        ordered = T)

map1$nep2006_cat=factor(map1$nep2006_cat,
                        levels= theLev,
                        ordered = T)

map1$nep2001_cat=factor(map1$nep2001_cat,
                        levels= theLev,
                        ordered = T)


map1$gana2001ps=1
map1[map1$gana2001pv=='Peru_Posible' & map1$gana2001sv=='Peru_Posible','gana2001ps']=4
map1[map1$gana2001pv!='Peru_Posible' & map1$gana2001sv=='Peru_Posible','gana2001ps']=3
map1[map1$gana2001pv=='Peru_Posible' & map1$gana2001sv!='Peru_Posible','gana2001ps']=2

map1$gana2006ps=1
map1[map1$gana2006pv=='Partido_Aprista_Peruano' & map1$gana2006sv=='Partido_Aprista_Peruano','gana2006ps']=4
map1[map1$gana2006pv!='Partido_Aprista_Peruano' & map1$gana2006sv=='Partido_Aprista_Peruano','gana2006ps']=3
map1[map1$gana2006pv=='Partido_Aprista_Peruano' & map1$gana2006sv!='Partido_Aprista_Peruano','gana2006ps']=2

map1$gana2011ps=1
map1[map1$gana2011pv=='Gana_Peru' & map1$gana2011sv=='Partido_Nacionalista_Peruano','gana2011ps']=4
map1[map1$gana2011pv!='Gana_Peru' & map1$gana2011sv=='Partido_Nacionalista_Peruano','gana2011ps']=3
map1[map1$gana2011pv=='Gana_Peru' & map1$gana2011sv!='Partido_Nacionalista_Peruano','gana2011ps']=2


map1$gana2016ps=1
map1[map1$gana2016pv=='Peruanos_Por_El_Kambio' & map1$gana2016sv=='Peruanos_Por_El_Kambio','gana2016ps']=4
map1[map1$gana2016pv!='Peruanos_Por_El_Kambio' & map1$gana2016sv=='Peruanos_Por_El_Kambio','gana2016ps']=3
map1[map1$gana2016pv=='Peruanos_Por_El_Kambio' & map1$gana2016sv!='Peruanos_Por_El_Kambio','gana2016ps']=2


theLevels=c(1,2,3,4)
theLabs=c("En ninguna vuelta",
          "Sólo en Vuelta I",
          "Sólo en Vuelta II",
          "En Vueltas I y II")
map1$gana2001ps=factor(map1$gana2001ps,
       levels = theLevels,
       labels = theLabs, ordered = T)

map1$gana2006ps=factor(map1$gana2006ps,
       levels = theLevels,
       labels = theLabs, ordered = T)

map1$gana2011ps=factor(map1$gana2011ps,
       levels = theLevels,
       labels = theLabs, ordered = T)

map1$gana2016ps=factor(map1$gana2016ps,
       levels = theLevels,
       labels = theLabs, ordered = T)


```




```{r maps, echo=FALSE}

library(ggplot2)
base=ggplot(data=border) + theme_void() + geom_sf(color='black',fill=NA)

#2001
text=as.data.frame(table(map1$nep2001_cat)) 
nep2001=base + geom_sf(data=map1,aes(fill=nep2001_cat),
                       color=NA,
                       na.rm = T) + scale_fill_brewer(labels =paste0(text$Var1,": ",text$Freq),direction = -1,palette = "OrRd",name="Concentración de la Votación")+ theme(legend.text=element_text(face='bold'))

text2=as.data.frame(table(map1$gana2001ps)) 

win2001=base + geom_sf(data=map1,aes(fill=gana2001ps),color=NA,na.rm = T) + scale_fill_brewer(labels =paste0(text2$Var1,": ",text2$Freq),palette = "YlGnBu",name="Gana en la Provincia")+ theme(legend.text=element_text(face='bold'))

text3=as.data.frame(table(map1$pol2001)) 

polar2001=base + geom_sf(data=map1,aes(fill=pol2001),color=NA,na.rm = T) + scale_fill_brewer(labels =paste0(text3$Var1,": ",text3$Freq),palette = "Accent",name="Candidatos")+ theme(legend.text=element_text(face='bold'),legend.position="bottom", legend.box = "vertical",legend.direction = 'vertical')



#2006
text=as.data.frame(table(map1$nep2006_cat)) 
nep2006=base + geom_sf(data=map1,aes(fill=nep2006_cat),color=NA,na.rm = T) + scale_fill_brewer(labels =paste0(text$Var1,": ",text$Freq),direction = -1,palette = "OrRd",name="Concentración de la Votación")+ theme(legend.text=element_text(face='bold'))

text2=as.data.frame(table(map1$gana2006ps)) 

win2006=base + geom_sf(data=map1,aes(fill=gana2006ps),color=NA,na.rm = T) + scale_fill_brewer(labels =paste0(text2$Var1,": ",text2$Freq),palette = "YlGnBu",name="Gana en la Provincia")+ theme(legend.text=element_text(face='bold'))

text3=as.data.frame(table(map1$pol2006)) 

polar2006=base + geom_sf(data=map1,aes(fill=pol2006),color=NA,na.rm = T) + scale_fill_brewer(labels =paste0(text3$Var1,": ",text3$Freq),palette = "Accent",name="Candidatos")+ theme(legend.text=element_text(face='bold'),legend.position="bottom", legend.box = "vertical",legend.direction = 'vertical')


#2011
text=as.data.frame(table(map1$nep2011_cat)) 
nep2011=base + geom_sf(data=map1,aes(fill=nep2011_cat),color=NA,na.rm = T) + scale_fill_brewer(labels =paste0(text$Var1,": ",text$Freq),direction = -1,palette = "OrRd",name="Concentración de la Votación")+ theme(legend.text=element_text(face='bold'))

text2=as.data.frame(table(map1$gana2011ps)) 

win2011=base + geom_sf(data=map1,aes(fill=gana2011ps),color=NA,na.rm = T) + scale_fill_brewer(labels =paste0(text2$Var1,": ",text2$Freq),palette = "YlGnBu",name="Gana en la Provincia")+ theme(legend.text=element_text(face='bold'))

text3=as.data.frame(table(map1$pol2011)) 

polar2011=base + geom_sf(data=map1,aes(fill=pol2011),color=NA,na.rm = T) + scale_fill_brewer(labels =paste0(text3$Var1,": ",text3$Freq),palette = "Accent",name="Candidatos")+ theme(legend.text=element_text(face='bold'),legend.position="bottom", legend.box = "vertical",legend.direction = 'vertical')


#2016
text=as.data.frame(table(map1$nep2016_cat)) 
nep2016=base + geom_sf(data=map1,aes(fill=nep2016_cat),color=NA,na.rm = T) + scale_fill_brewer(labels =paste0(text$Var1,": ",text$Freq),direction = -1,palette = "OrRd",name="Concentración de la Votación")+ theme(legend.text=element_text(face='bold'))

text2=as.data.frame(table(map1$gana2016ps)) 

win2016=base + geom_sf(data=map1,aes(fill=gana2016ps),color=NA) + scale_fill_brewer(labels =paste0(text2$Var1,": ",text2$Freq),palette = "YlGnBu",name="Gana en la Provincia",drop=FALSE) + theme(legend.text=element_text(face='bold'))

text3=as.data.frame(table(map1$pol2016)) 

polar2016=base + geom_sf(data=map1,aes(fill=pol2016),color=NA,na.rm = T) + scale_fill_brewer(labels =paste0(text3$Var1,": ",text3$Freq),palette = "Accent",name="Candidatos")+ theme(legend.text=element_text(face='bold'),legend.position="bottom", legend.box = "vertical",legend.direction = 'vertical')



##congres

congre2001=ggplot(data=congre[congre$periodo==2001 & congre$partido!='Total',]) + theme_classic()
congre2001=congre2001 + geom_bar(aes(x=partido,y=inicio,fill=partido),color='black',stat = "identity") + scale_y_continuous(limits = c(0,100), breaks = c(0,61,80))+ geom_hline(yintercept = 61,lty=2,color='grey60') +
  geom_hline(yintercept = 80,lty=2,color='grey60') +geom_text(x=1,y=62,label="Votos para\nCensurar\nGabinete",size=3,color='grey60',fontface='bold') +
  geom_text(x=1,y=81,label="Votos para\nVacancia\nPresidencial",size=3,color='grey60',fontface='bold') + 
  scale_fill_manual(values = c("black","grey","white")) +
  geom_text(aes(x=partido,y=inicio,label=inicio),nudge_y = 2.5)  +
  guides(fill=FALSE) + labs(title = "Composición del Congreso",x="Bancadas",y="Congresistas") +theme(plot.caption = element_text(size = 5))


congre2006=ggplot(data=congre[congre$periodo==2006 & congre$partido!='Total',]) + theme_classic()
congre2006=congre2006 + geom_bar(aes(x=partido,y=inicio,fill=partido),color='black',stat = "identity") + scale_y_continuous(limits = c(0,100), breaks = c(0,61,80))+ geom_hline(yintercept = 61,lty=2,color='grey60') +
  geom_hline(yintercept = 80,lty=2,color='grey60') +geom_text(x=1,y=62,label="Votos para\nCensurar\nGabinete",size=3,color='grey60',fontface='bold') +
  geom_text(x=1,y=81,label="Votos para\nVacancia\nPresidencial",size=3,color='grey60',fontface='bold') + 
  scale_fill_manual(values = c("black","grey","white")) +
  geom_text(aes(x=partido,y=inicio,label=inicio),nudge_y = 2.5)  +
  guides(fill=FALSE) + labs(title = "Composición del Congreso",x="Bancadas",y="Congresistas") +theme(plot.caption = element_text(size = 5))


congre2011=ggplot(data=congre[congre$periodo==2011 & congre$partido!='Total',]) + theme_classic()
congre2011=congre2011 + geom_bar(aes(x=partido,y=inicio,fill=partido),color='black',stat = "identity") + scale_y_continuous(limits = c(0,100), breaks = c(0,66,87))+ geom_hline(yintercept = 66,lty=2,color='grey60') +
  geom_hline(yintercept = 87,lty=2,color='grey60') +geom_text(x=1,y=67,label="Votos para\nCensurar\nGabinete",size=3,color='grey60',fontface='bold') +
  geom_text(x=1,y=89,label="Votos para\nVacancia\nPresidencial",size=3,color='grey60',fontface='bold') + 
  scale_fill_manual(values = c("black","grey","white")) +
  geom_text(aes(x=partido,y=inicio,label=inicio),nudge_y = 2.5)  +
  guides(fill=FALSE) + labs(title = "Composición del Congreso",x="Bancadas",y="Congresistas") +theme(plot.caption = element_text(size = 5))

congre2016=ggplot(data=congre[congre$periodo==2016 & congre$partido!='Total',]) + theme_classic()
congre2016=congre2016 + geom_bar(aes(x=partido,y=inicio,fill=partido),color='black',stat = "identity") + scale_y_continuous(limits = c(0,100), breaks = c(0,66,87))+ geom_hline(yintercept = 66,lty=2,color='grey60') +
  geom_hline(yintercept = 87,lty=2,color='grey60') +geom_text(x=1,y=67,label="Votos para\nCensurar\nGabinete",size=3,color='grey60',fontface='bold') +
  geom_text(x=1,y=89,label="Votos para\nVacancia\nPresidencial",size=3,color='grey60',fontface='bold') + 
  scale_fill_manual(values = c("black","grey","white")) +
  geom_text(aes(x=partido,y=inicio,label=inicio),nudge_y = 2.5)  +
  guides(fill=FALSE) + labs(title = "Composición del Congreso",x="Bancadas",y="Congresistas") +theme(plot.caption = element_text(size = 5))




```


Column {data-width=200}
-------------------------------------
    
### Competitividad en Primera Vuelta

En cada elección en el Perú se han presentado una gran cantidad de partidos:

* En el 2001: Ocho (08) partidos.
* En el 2006: Veinte (20) partidos.
* En el 2011: Diez (10) partidos.
* En el 2016: Diez (10) partidos.

Aqui mostramos cuántos partidos [efectivamente compitieron](https://journals.sagepub.com/doi/10.1177/001041407901200101) a nivel provincial. Un valor de **uno** (01) significa que en esa provincia sólo un partido tuvo un claro apoyo en la votación (no hubo mayor competencia). Al aumentar el valor, hubo más competencia en esa provincia. Nótese que, salvo la elección del 2006, el numero efectivo de partidos en competencia es de uno o dos en la mayoría de provincias del Perú.

- Fuente: Jurado Nacional de Elecciones
- Elaborado por:

  Dr. José Manuel Magallanes
  - Director de [PULSO PUCP](https://pulso.pucp.edu.pe/)
  - Coordinador del [Grupo Interdisciplinario de Prospectiva para Políticas Públicas](https://investigacion.pucp.edu.pe/grupos/GI3P/)


   
Column {data-width=300}
-------------------------------------
   
### Primera vuelta - 2001

```{r}
nep2001
```   
 
### Primera vuelta - 2006
    
```{r}
nep2006
```

Column {data-width=300}
-------------------------------------
   
### Primera vuelta - 2011

```{r}
nep2011
```   
 
### Primera vuelta - 2016
    
```{r}
nep2016
```

Penetración 
===================================== 




Column {data-width=200}
-------------------------------------
    
### Penetración en la Segunda vuelta

En las elecciones aquí analizadas (2001 al 2016), la elección del Presidente requirió una segunda vuelta. El ganador eventual se enfrentaba a diversos retos

* No perder la mayoría en los lugares donde había ganado.
* Obtener mayoría en los lugares donde perdió ante los competidores que no pasarían en la segunda vuelta.
* Obtener mayoría en los lugares donde perdió ante su competidor en la segunda vuelta.


Aqui mostramos cómo le fue al ganador de las elecciones presidenciales en cada proceso. 

Nótese que los ganadores del 2001 y el 2011 tuvieron una victoria ocupando la mayor parte del territorio. Por otro lado, los otros procesos sólo consolidaron las preferencias de la primera vuelta. En el 2006, Alan García consolida su presencia en las grandes areas urbanas del norte y centro de la costa del Perú; y PPK obtiene las provincias que no apoyaron a su contrincante en la primera vuelta.



- Fuente: Jurado Nacional de Elecciones

- Elaborado por:

  Dr. José Manuel Magallanes
  - Director de [PULSO PUCP](https://pulso.pucp.edu.pe/)
  - Coordinador del [Grupo Interdisciplinario de Prospectiva para Políticas Públicas](https://investigacion.pucp.edu.pe/grupos/GI3P/)
  

   
Column {data-width=300}
-------------------------------------
   
### ALEJANDRO TOLEDO en el 2001

```{r}
win2001
```   
 
### ALAN GARCIA en el 2006
    
```{r}
win2006
```

Column {data-width=300}
-------------------------------------
   
### OLLANTA HUMALA en el 2011

```{r}
win2011
```   
 
### PEDRO P. KUCZYNSKI en el 2016
    
```{r}
win2016
```

Polarización
===================================== 




Column {data-width=200}
-------------------------------------
    
### Polarización en la primera vuelta

En esta sección hemos agrupado candidatos por lo que representaban como partido en cada elección. Se han considerado sólo aquellos que obtuvieron la mayor votación en cada provincia. Nótese que hay candidatos que no ganaron en ninguna provincia (Valentin Paniagua el 2006, Luis Castañeda el 2011, y Alfredo Barnechea el 2016), pero han obtenido más votos que algunos que aparecen en estos gráficos.

Esta es una de muchas posibles combinaciones, pero estimamos que es comprensible organizar los candidatos en dos grupos:

1. Aquellos que su propuesta no era radical, sino de preservar lo avanzado y mejorar. Para cada elección se considera en este grupo:
  - 2001: Alan García, Lourdes Flores.
  - 2006: Alan García, Martha Chavez, Lourdes Flores, Humberto Lay.
  - 2011: Keiko Fujimori, PPK.
  - 2016: Keiko Fujimori, PPK.

2. Aquellos que su campaña se centraba más en la crítica al sistema, con mayor énfasis en cambio de modelo. Para cada elección se considera en este grupo:
  - 2001: Alejandro Toledo y Fernando Olivera.
  - 2006: Ollanta Humala.
  - 2011: Ollanta Humala y Alejandro Toledo.
  - 2016: Verónika Mendoza, Gregorio Santos, y Alejandro Toledo.
  
Estos gráficos sólo buscan detectar si estas posiciones hipotéticas se centran en zonas particulares del país.

Finalmente, vemos que distribución congresal emerge de la lucha en la primera vuelta. Nótese como el 2016 plantea un escenario muy retador al Presidente electo (PPK). Así mismo, para todos los casos, la bancada 'OPOSITORA' representa al partido que perdió en segunda vuelta.


- Fuente: Jurado Nacional de Elecciones

- Elaborado por:

  Dr. José Manuel Magallanes
  - Director de [PULSO PUCP](https://pulso.pucp.edu.pe/)
  - Coordinador del [Grupo Interdisciplinario de Prospectiva para Políticas Públicas](https://investigacion.pucp.edu.pe/grupos/GI3P/)
  
  Chiara Zamora
  - Miembro del [Grupo Interdisciplinario de Prospectiva para Políticas Públicas](https://investigacion.pucp.edu.pe/grupos/GI3P/)
   
Column {data-width=300}
-------------------------------------
   
### Elección 2001 (1ra Vuelta)

```{r}
plot_grid(congre2001, polar2001, labels = c(" "," "))
```   
 
### Elección 2006 (1ra Vuelta)
    
```{r}
plot_grid(congre2006, polar2006, labels = c(" "," "))
```

Column {data-width=300}
-------------------------------------
   
### Elección 2011 (1ra Vuelta)

```{r}

plot_grid(congre2011, polar2011, labels = c(" "," "))
```   
 
### Elección 2016 (1ra Vuelta)
    
```{r}
plot_grid(congre2016, polar2016, labels = c(" "," "))
```
